【裁判字號】    96,婚,760
【裁判日期】    971009
【裁判案由】    離婚
【裁判全文】
臺灣臺南地方法院家事判決               96年度婚字第760號
原      告  乙○○
                        1
訴訟代理人  丙○○
被      告  甲○
上列當事人間請求離婚事件，經本院於民國97年9月25日言詞辯
論終結，判決如下：
    主      文
准原告與被告離婚。
訴訟費用新臺幣伍仟元由被告負擔。
    事實及理由
一、被告未於言詞辯論期日到場，核無民事訴訟法第386條所列
    各款情形，爰依原告之聲請，由其一造辯論而為判決。
二、本件原告起訴主張：
  (一)原告乙○○（男，民國○○年○月○○日生，身分證統一編號：Ｚ
    000000000號）與被告甲○（女，民國○○年○月○○日生，中國
    福建省人）於90年7月27日在中國福建省龍岩市登記結婚，
    90年8月16日在我國戶政機關辦理結婚登記，尚未生育子女
    ，兩造目前婚姻關係存續中。
  (二)被告在90年10月24日來臺灣後，與原告及原告父親相處半年
    後，大致上都還融洽，但半年後常常開口要錢，還說過年之
    前要回中國大陸，原告身為丈夫之責拿了一些錢給被告回中
    國大陸跟家人過年，怎知被告在91年1月7日回去後即音訊全
    無，電話也更換，原告在91年3、4月間曾委託他人為被告申
    請入境，在91年4月10日經主管機關核准後，原告曾將核准
    入境文件寄給被告，但被告並未入境。原告得到消息是被告
    要原告給他新臺幣（下同）200,000元，被告才要回臺灣，
    經過多方協調，被告不肯讓步，最終音訊全無。原告娶被告
    前後花了近300,000元，被告分明只想要錢，為了金錢誘惑
    ，存心拋夫。且原告待被告不薄，要什麼有什麼，兩造已分
    居六年，有夫妻之名無夫妻之實，日子實在難過，祇得訴請
    判決離婚，爰依民法第1052條第1項第5款、同條第2項規定
    ，提起本件訴訟等情。並聲明：准原告與被告離婚。
三、被告未於言詞辯論期日到場，亦未提出書狀作任何聲明或陳
    述。
四、得心證之理由：
  (一)按結婚或兩願離婚之方式及其他要件，依行為地之規定。判
    決離婚之事由，依臺灣地區之法律。夫妻之一方為臺灣地區
    人民，一方為大陸地區人民者，其結婚或效力，依臺灣地區
    之法律。臺灣地區與大陸地區人民關係條例第52條第1項、
    第2項及第53條定有明文。查原告主張其與被告甲○（女，6
    6年4月19日生，中國福建省人）於90年7月27日在中國福建
    省龍岩市登記結婚，90年8月16日在我國戶政機關辦理結婚
    登記，尚未生育子女，兩造目前婚姻關係存續中之事實，業
    據原告提出戶籍謄本、結婚證為證，並經本院向臺南市安平
    區戶政事務所函查無誤，有該戶政事務所96年10月4日南平
    戶字第09600033730號函及所附兩造結婚登記相關資料在卷
    可稽，核屬相符，堪信為真正。原告為臺灣地區人民，被告
    為中國大陸地區人民，則依上開規定，兩造判決離婚之事由
    ，應依臺灣地區之法律，合先敘明。
  (二)次按夫妻之一方以惡意遺棄他方在繼續狀態中者，他方得向
    法院請求離婚，民法第1052條第1項第5款亦定有明文。又按
    民法第1052條第1項第5款所謂以惡意遺棄他方，不僅須有違
    背同居義務之客觀事實，並須有拒絕同居之主觀情事，始為
    相當（參照最高法院85年度臺上字第572號判決）。
  (三)原告主張被告在90年10月24日來臺灣後，與原告及原告父親
    相處半年後，大致上都還融洽，怎知被告在91年1月7日回去
    中國大陸地區娘家過年後即音訊全無，電話也更換，原告在
    91年3 、4月間曾委託他人為被告申請入境，在91年4月10日
    經主管機關核准後，原告曾將核准入境文件寄給被告，但被
    告並未入境。原告得到消息是被告要原告給他200,000元，
    被告才要回臺灣，經過多方協調，被告不肯讓步，最終音訊
    全無等語，按諸舉證責任分配原則，自應由原告就所主張上
    開有利於己之事實，善盡舉證責任。經查，經本院依職權向
    內政部入出國及移民署函查結果，被告於90年10月24日入境
    ，於91年1月7日依限離境，復於91年4月4日申請來臺，於91
    年4月10日許可發證，惟迄今尚未入境，已逾該證入境效期
    。另查被告迄未再申請來臺，亦未遭管制入境等情，有內政
    部入出國及移民署96年11月7日移署出停堯字第09611889690
    號函及所附被告申請來臺相關資料在卷可憑。依上開函查所
    得資料，原告主張其曾於91年3、4月間出具委託書，委託旅
    行社以被告名義申請入境，91年4月10日許可發證之事實，
    堪信為真正。次查，原告主張其有將入臺許可證等相關文件
    寄去給被告云云，惟原告自承此部分無法舉證以實其說，原
    告既無法證明已將入臺許可證等相關文件寄給被告，尚難徒
    以被告因返回中國大陸地區過年後迄未再入境，遽認被告有
    何拒絕與原告同居之主觀情事。
  (四)原告另舉證人即其父親劉國明到庭證稱：「（問：是否有與
    兩造同住？）有。」「被告來臺灣沒有多久經常與原告吵鬧
    ，說要睡我的房間，我的房間是套房，該房屋我們是向別人
    承租的，原告跟被告說這間套房租金是我支出的，我去工作
    的時候，中午買便當回來給被告吃，還拿一、兩百元給被告
    ，被告過來臺灣不久有懷孕，被告有跟原告說不想生下小孩
    ，因為原告經濟不好，如果生小孩的話沒有辦法養，我就說
    原告沒有能力，我也會幫忙，我很疼被告，我向被告說要她
    待在家裡，不要出去外面，因為外面壞人很多，我還怕他無
    聊，還會帶她出去走走，我有告訴被告說如果要回大陸玩得
    話，不可以拿掉小孩，被告有答應，但是被告在91年1月7日
    被告回大陸過年之後，就沒有回來，也沒有電話聯絡，我要
    原告叫被告打電話給我，被告不願意，還跟原告說她已經在
    大陸把小孩拿掉了，怕我知道後會責罵他，所以不要與我聯
    絡。我不知道被告回大陸後為何不再來臺灣。」「被告的意
    思差不多是不回來臺灣，我有告訴原告跟被告說小孩拿掉了
    也沒有關係，要她過來臺灣，但是被告都沒有消息，都沒有
    辦法聯絡的上被告。」「被告回大陸之後一、兩個月，原告
    還能與被告聯絡上，兩個月以後就無法與被告聯絡，被告就
    沒有消息。」等語（見本院97年6月16日言詞辯論筆錄），
    查證人不知道被告回大陸後為何未再來臺灣，則依上開證人
    所證僅能證明原告在被告返回大陸一、二個月與被告失去聯
    絡，尚無法證明被告有何拒絕與原告同居之主觀情事，此外
    ，原告未再舉出其他證據以實其說，顯未盡其舉證責任。原
    告既無法舉證證明被告有拒絕與原告同居之主觀情事，參諸
    上開說明，即與民法第1052條第1項第5款「夫妻之一方以惡
    意遺棄他方在繼續狀態中」之規定要件不符，原告主張依民
    法第1052條第1項第5款規定，請求判決離婚，即有未合，不
    能准許。
  (五)次按夫妻之一方，有民法第1052條第1項10款以外之重大事
    由，難以維持婚姻者，夫妻一方得請求離婚。但其事由應由
    夫妻一方負責者，僅他方得請求離婚，民法第1052條第2項
    定有明文。次按民法第1052條第2項規定，有同條第一項以
    外之重大事由，難以維持婚姻者，夫妻之一方得請求離婚。
    是否有難以維持婚姻之重大事由，判斷標準為婚姻是否已生
    破綻而無回復之希望，此不可由原告已喪失維持婚姻意欲之
    主觀面加以認定，而應依客觀的標準，即難以維持婚姻之事
    實，是否已達於倘處於同一境況，任何人均將喪失維持婚姻
    希望之程度以決之（參照最高法院87年度臺上字第1304號判
    決）。又民法第1052條第2項所稱「有前項以外之重大事由
    ，難以維持婚姻者」，係抽象的、概括的離婚事由，此乃緣
    於民國74年修正民法親屬編時，為因應實際需要，參酌各國
    立法例，導入破綻主義思想所增設。但其事由應由夫妻一方
    負責者，僅他方得請求離婚，是其所採者為消極破綻主義精
    神，而非積極破綻主義。關於「難以維持婚姻之重大事由」
    ，其判斷之標準為婚姻是否已生破綻而無回復之希望。而婚
    姻是否已生破綻無回復之希望，則應依客觀之標準，即難以
    維持婚姻之事實，是否已達於倘處於同一境況，任何人均將
    喪失維持婚姻意欲之程度而定。至於同條項但書所規定「難
    以維持婚姻之重大事由應由夫妻之一方負責者，僅他方得請
    求離婚」，乃因如肯定有責配偶之離婚請求，無異承認恣意
    離婚，破壞婚姻秩序，且有背於道義，尤其違反自己清白（
    cl ean hands)  之法理，有欠公允，同時亦與國民之法感
    情及倫理觀念不合，因而採消極破綻主義。倘該重大事由，
    夫妻雙方均須負責時，應比較衡量雙方之有責程度，僅責任
    較輕之一方得向責任較重之他方請求離婚，如有責程度相同
    時，雙方均得請求離婚，始屬公允，是責任較重之一方應不
    得向責任較輕之之他方請求離婚（參照最高法院94年度臺上
    字第115號判決）。
  (六)查原告主張被告自91年1月7日返回中國大陸，迄今均未來臺
    與原告同居，兩造分居已六年餘，分居期間彼此無互動往來
    ，夫妻感情已蕩然無存等情，有內政部入出國及移民署96年
    11月7日移署出停堯字第09611889690號函在卷可憑，並舉證
    人劉國明到庭證稱：「被告回大陸之後一、兩個月，原告還
    能與被告聯絡上，兩個月以後就無法與被告聯絡，被告就沒
    有消息。」「（問：是否兩造從91年1月7日之後到現在都沒
    有互動？）都沒有互動，被告也沒有打電話給我。」等語（
    見同上筆錄），核屬相符，自堪信為真正。查兩造分居迄今
    已六年九個月，被告既未到庭舉證證明兩造分居之原因係可
    歸責於原告，自應認為不可歸責於原告。又兩造分居迄今已
    六年九個月之久，分居期間無聯絡，各自獨立生活六年九個
    月之久之事實，客觀上已足使兩造共同生活所需誠擎的互敬
    互愛之基礎不復存在，應認為兩造婚姻已生破綻，且該事由
    不可歸責於原告，參諸前開說明，應構成民法第1052條第2
    項難以維持婚姻之重大事由，原告依上開規定，請求判決離
    婚，依法並無不合，應予准許。
五、本件訴訟費用應由敗訴之被告負擔。經查，原告支出第一審
    訴訟費用（裁判費）3,000元、登報費用2,000元，合計5,00
    0元，應由被告負擔，爰確定如主文第二項所示。
六、據上論結，本件原告之訴為有理由，依民事訴訟法第385條
    第1項前段、第78條、第87條第1項，判決如主文。
中    華    民    國    97    年    10    月    9     日
                  家事法庭    法  官  鄭  彩  鳳
上正本係照原本作成。
如對本判決上訴，須於收受判決正本送達後20日內向本院提出上
訴狀，並繳納上訴費及附具繕本。
中    華    民    國    97    年    10    月    9     日
                              書記官  黃  心  怡


司法院資訊處製作；財團法人民間司法改革基金會備份。
